ACORDAO-COMPLETO-2481605

ACÓRDÃO 7840/2021 ATA 16/2021 - SEGUNDA CÂMARA

VISTOS, relatados e discutidos este ato de concessão inicial de aposentadoria e submetido à apreciação do Tribunal de Contas da União para fins de registro,
ACORDAM os Ministros do Tribunal de Contas da União, reunidos em Sessão da Segunda Câmara, diante das razões expostas pelo Relator, com fundamento nos artigos 71, III, da Constituição Federal de 1988; 1º, V, e 39, II, da Lei 8.443/1992; 1º, VIII, 259, II, 260, § 1º, e 262, § 2º, do Regimento Interno/TCU, em:
9.1 considerar ilegal, negando-lhe registro, o ato de concessão de aposentadoria de Sonia Silva Freire de Lima (XXX.912.458-XX) no cargo de Agente Administrativo, em razão do cômputo indevido de tempo de trabalho insalubre, sem comprovação documental da existência de condições insalubres em seu ambiente laboral; 
9.2 dispensar o ressarcimento das quantias indevidamente recebidas, presumida a boa-fé, consoante o disposto no Enunciado 106 da Súmula de Jurisprudência do TCU; 
9.3. determinar ao gestor de pessoal do INSS que, com fundamento no art. 45 da Lei 8.443/1992 e no art. 4º, inciso I, da Resolução TCU 315/2020:
9.3.1. no prazo de 15 (quinze) dias, contados a partir da ciência desta deliberação, faça cessar os pagamentos decorrentes do ato impugnado por esta Corte, sob pena de responsabilidade solidária da autoridade administrativa omissa, nos termos do art. 262 do Regimento Interno/TCU;
9.3.2. cadastre no e-Pessoal, no prazo de 30 (trinta) dias contados da ciência desta decisão, com base no art. 19, § 3º, da IN TCU 78/2018, e do art. 262, § 2º, do Regimento Interno do TCU, novo ato de concessão de aposentadoria, livre das irregularidades verificada nos autos;
9.3.3. comunique à servidora aposentada acerca do teor deste Acórdão, alertando-a de que o efeito suspensivo proveniente da interposição de eventuais recursos junto ao TCU não a eximirá da devolução dos valores percebidos indevidamente após sua notificação, caso os recursos não sejam providos;
9.3.4. encaminhe ao Tribunal, no prazo de 30 (trinta) dias contados da ciência desta decisão, o comprovante de que a interessada tomou ciência do inteiro teor desta deliberação;
9.4. dar ciência deste Acórdão ao Órgão responsável pela concessão, informando que o teor integral poderá ser obtido no endereço eletrônico www.tcu.gov.br/acordaos.

Ato de aposentadoria da unidade emissora Instituto Nacional do Seguro Social, enviados ao TCU pela unidade de controle interno Controladoria-Geral da União, para fins de análise e julgamento.

Segunda Câmara

Instituto Nacional do Seguro Social.

3. Interessados/Responsáveis:
3.1. Interessado: Sonia Silva Freire de Lima (XXX.912.458-XX).

13.1. Ministros presentes: Augusto Nardes (na Presidência), Aroldo Cedraz e Raimundo Carreiro (Relator).
13.2. Ministro-Substituto convocado: Marcos Bemquerer Costa.
13.3. Ministro-Substituto presente: André Luís de Carvalho.

ACORDAO-COMPLETO-2492556

Acórdão de Relação 9998/2021 - Segunda Câmara

Acórdão de Relação

RAIMUNDO CARREIRO

Tratam estes autos de ato de concessão inicial de aposentadoria de Sonia Silva Freire de Lima, servidora aposentada do Instituto Nacional do Seguro Social-INSS. 
2.	Transcrevo a seguir, com ajustes de forma, a instrução produzida pela Secretaria de Fiscalização de Pessoal (Sefip) à peça 5, com anuência do dirigente da Unidade (peça 6) , no que foi acompanhada pelo Ministério Público junto ao TCU/MPTCU, na pessoa do Procurador Marinus Eduardo De Vries Marsico (peça 7) :
"INTRODUÇÃO 
1.	Trata-se de ato de aposentadoria, submetido, para fins de registro, à apreciação do Tribunal de Contas da União (TCU) , de acordo com o art. 71, inciso III, da Constituição Federal.  O ato foi cadastrado e disponibilizado ao TCU por intermédio do Sistema e-Pessoal, na forma do art. 2º e 4º da Instrução Normativa TCU 78/2018. 
2.	O ato desse processo pertence às seguintes unidades: 
2.1.	Unidade emissora: Instituto Nacional do Seguro Social. 
2.2.	Unidade cadastradora:  Instituto Nacional do Seguro Social. 
2.3.	Subunidade cadastradora: Gerência Executiva - São José dos Campos/SP. 
EXAME TÉCNICO 
Procedimentos aplicados 
3.	Os procedimentos para exame, apreciação e registro de atos de pessoal encontram-se estabelecidos na Instrução Normativa TCU 78/2018 e na Resolução TCU 206/2007. Essas normas dispõem que os atos de pessoal disponibilizados por meio do e-Pessoal devem ser submetidos previamente a críticas automatizadas, com base em parâmetros predefinidos. 
4.	As críticas das informações cadastradas na etapa de coleta do ato foram elaboradas e validadas levando-se em conta as peculiaridades de cada ato. Os itens verificados nessa etapa são inerentes a dados cadastrais, fundamentos legais, mapa de tempo, ficha financeira, assim como eventuais ocorrências de acumulação. Trata-se de verificações abrangentes, minuciosas e precisas e sem a necessidade de ação humana e, portanto, menos suscetível a falhas. As críticas aplicadas estão discriminadas no sistema, no Menu e-Pessoal, opção "Crítica", que podem ser acessadas mediante concessão de perfil específico a servidores do TCU responsáveis pela análise. 
5.	Além das críticas automatizadas, há verificação humana adicional no caso de haver alertas do sistema ou informações não formatadas, como esclarecimentos do gestor ou do controle interno.   
6.	As críticas também consideram os registros do Sistema Integrado de Administração de Recursos Humanos (Siape) . O Siape disponibiliza informações atualizadas sobre as parcelas que integram os proventos, diferentemente, portanto, do e-Pessoal, que informa as parcelas no momento do registro do ato.  
7.	Essa confrontação com o Siape fornece uma visão atual e verdadeira da situação, o que permite descaracterizar irregularidades e inconsistências que, embora constantes do e-Pessoal, já foram corrigidas. 
8.	As verificações detectadas no ato encontram-se discriminadas na aba de pendências do ato no sistema e-Pessoal, bem como no espelho do ato contemplado por esta instrução. Exame das Constatações 
9.	Ato: 95928/2018 - Interessado: SONIA SILVA FREIRE DE LIMA - CPF: XXX.912.458-XX 
9.1. 	Parecer do Controle Interno: considerar o ato Legal. 
9.2. 	Constatação e análise:  
9.2.1. A categoria de tempo ponderado (Atividades perigosas, insalubres ou penosas) não está amparada na jurisprudência do TCU, pois não foi deferida para 'Profissional de saúde com profissão regulamentada', ou para servidor com Regime jurídico anterior à Lei 8.112/1990 diferente de CLT ou posterior a 11/12/1990. 
a.	Justificativa do Gestor de Pessoal: Não há. Verificação efetuada no âmbito do TCU. 
b.	Análise do Controle Interno:  Não há. Verificação efetuada no âmbito do TCU. 
c.	Análise da Equipe Técnica: 
Compulsando a documentação anexada ao ato, não se verifica a existência do laudo pericial atestando as condições insalubres. Portanto, resta maculada a averbação de tempo em apreço. 
9.3.	O detalhamento da inconsistência acima elencada encontra-se no anexo II dessa instrução.  
9.4.	Encaminhamento do ato:  
9.4.1.	Considerar ILEGAL e recusar registro do ato de Aposentadoria de SONIA SILVA FREIRE DE LIMA do quadro de pessoal do órgão/entidade Instituto Nacional do Seguro Social, com base nos arts. 71, inciso III, da Constituição Federal, 1º, inciso V, e 39, inciso II, da Lei 8.443/1992 e 260, § 1º, do Regimento Interno. 
9.4.2.	Com fulcro no art. 262, caput, do Regimento Interno deste Tribunal, determinar ao órgão/entidade Instituto Nacional do Seguro Social que:  
a.	informe o teor do acórdão que vier a ser prolatado, encaminhando ao TCU, no prazo de trinta dias, comprovante da data de ciência pelo interessado, nos termos do art. 4º, § 3º, da Resolução TCU 170/2004. 
b.	dispense a devolução dos valores indevidamente recebidos de boa-fé até a data da ciência do órgão/entidade Instituto Nacional do Seguro Social, do acórdão que vier a ser proferido, com base no Enunciado 106 da Súmula da Jurisprudência do TCU. 
c.	faça cessar todo e qualquer pagamento relativo ao ato impugnado de SONIA SILVA FREIRE DE LIMA, no prazo máximo de quinze dias, contados da ciência da decisão deste Tribunal, sob pena de ressarcimento das quantias pagas após essa data pelo responsável. 
CONCLUSÃO 
10.	A abrangência e a profundidade das verificações levadas a efeito fundamentam convicção de que o ato 95928/2018 pode ser apreciado pela ilegalidade, em razão das irregularidades apontadas no item Exame das Constatações desta instrução, que representam afronta à legislação e à jurisprudência de referência. 
11.	O aludido ato deu entrada neste Tribunal há menos de cinco anos, não sendo aplicável, portanto, o procedimento de contraditório e ampla defesa determinado pelo Acórdão 587/2011-TCU-Plenário. 
PROPOSTA DE ENCAMINHAMENTO 
12.	Ante o exposto, com fundamento no art. 71, inciso III, da Constituição Federal, no art. 1º, inciso V, e art. 39, incisos I e II, da Lei 8.443/1992, no art. 260 do Regimento Interno do Tribunal de Contas da União, propõe-se:  
12.1. Considerar ILEGAL e recusar registro  do ato de Aposentadoria de SONIA SILVA FREIRE DE LIMA do quadro de pessoal do órgão/entidade Instituto Nacional do Seguro Social, com base nos arts. 71, inciso III, da Constituição Federal, 1º, inciso V, e 39, inciso II, da Lei 8.443/1992 e 260, § 1º, do Regimento Interno. 
12.2. Com fulcro no art. 262, caput, do Regimento Interno deste Tribunal, determinar ao órgão/entidade Instituto Nacional do Seguro Social que:  
12.2.1. dispense a devolução dos valores indevidamente recebidos de boa-fé até a data da ciência do órgão/entidade Instituto Nacional do Seguro Social, do acórdão que vier a ser proferido, com base no Enunciado 106 da Súmula da Jurisprudência do TCU. 
12.2.2. faça cessar todo e qualquer pagamento relativo ao ato impugnado de SONIA SILVA FREIRE DE LIMA, no prazo máximo de quinze dias, contados da ciência da decisão deste Tribunal, sob pena de ressarcimento das quantias pagas após essa data pelo responsável. 
12.2.3. informe o teor do acórdão que vier a ser prolatado, encaminhando ao TCU, no prazo de trinta dias, comprovante da data de ciência pelo interessado, nos termos do art. 4º, § 3º, da Resolução TCU 170/2004. 
É o relatório.

não há

Procurador Marinus Eduardo De Vries Marsico.

ATOS DE ALTERAÇÃO DE APOSENTADORIA. INSALUBRIDADE NÃO COMPROVADA. CARGOS EMINENTEMENTE ADMINISTRATIVOS. ILEGALIDADE. NEGATIVA DE REGISTRO. DISPENSA DE DEVOLUÇÃO DAS QUANTIAS RECEBIDAS DE BOA-FÉ. DETERMINAÇÕES.

APOSENTADORIA (APOS)

Secretaria de Fiscalização de Integridade de Atos e Pagamentos de Pessoal e de Benefícios Sociais (Sefip).

Relato o presente processo em razão de sorteio realizado nos termos do art. 13 da Resolução TCU 175/2005 (peça 1) .
2.	Cuidam estes autos de atos de concessão inicial de aposentadoria de Sonia Silva Freire de Lima, servidora aposentada do Instituto Nacional do Seguro Social-INSS, no cargo de Agente Administrativo.
3.	O ato de aposentadoria foi considerado ilegal pela Sefip, visto que ausente nos autos laudo pericial ou certidão do INSS atestando que a servidora exercia suas atividades laborais em condições nocivas à sua saúde ou insalubres.
4.	No presente caso, tendo em vista que a servidora ocupava cargo de natureza administrativa, a condição de insalubridade não pode ser presumida, sendo necessária a efetiva comprovação das condições de trabalho, por meio de certidões emitidas pelo INSS ou por meio de laudos técnicos atestando que de fato os interessados exerciam suas atividades em ambiente de insalubridade.
5.	É pacífica a jurisprudência do TCU no sentido de que a contagem de tempo de serviço público sob condições de risco, perigosas ou insalubres para cargos de natureza administrativa não prescinde da apresentação de certidão emitida pelo INSS ou de laudo oficial que comprove a existência de risco à integridade física do servidor ou a presença de agentes nocivos à sua saúde no ambiente de trabalho. 
6.	Nesse sentido, seguiram os Acórdão 911/2014-TCU-Plenário, rel. Min. Benjamib Zymler, 9.230/2020-TCU-2ª Câmara, de minha relatoria, 900/2016-TCU-1ª Câmara, rel. Min. Bruno Dantas, 8.208/2020-TCU-1ª Câmara, relator Min. Weder de Oliveira, 14.537/2019-TCU-1ª Câmara, rel. Min. Benjamin Zymler, 1.128/2019-TCU-1ª Câmara, rel. Min. Bruno Dantas e 1.305/2019-TCU-2ª Câmara, rel. Min. Marcos Bemquerer. 
7.	Acolho, portanto, a análise empreendida pela Secretaria de Fiscalização de Pessoal, e secundada pelo representante do Ministério Público junto ao TCU, no sentido de julgar ilegal o ato de aposentadoria de Sonia Silva Freire de Lima e negar-lhe registro, sem embargo das determinações de praxe a serem dirigidas ao INSS, no sentido de fazer cessar os pagamentos indevidos e cadastrar novo ato no Sistema e-Pessoal, escoimado das irregularidades verificadas, sem embargo de dispensar o ressarcimento das quantias recebidas de boa-fé.
8.	Cabe ressaltar que o ato adentrou nesta Corte de Contas em 17/6/2020 (peça 3, p. 1) portanto há menos de cinco anos, não se faz necessário, neste momento, aplicar o procedimento do contraditório e da ampla defesa determinado pelo Acórdão 587/2011-TCU-Plenário.  
	Do exposto, VOTO por que seja aprovado o Acórdão que ora submeto a este Colegiado.
TCU, Sala das Sessões Ministro Luciano Brandão Alves de Souza, em 18 de maio de 2021.
RAIMUNDO CARREIRO 
Relator